最高法院刑事判決　　　　　　九十四年度台上字第三五一０號
　　上　訴　人　甲○○
上列上訴人因偽造文書案件，不服台灣高等法院台中分院中華民
國九十四年四月二十七日第二審更審判決（九十四年度上更(一)字
第五八號，起訴案號：台灣台中地方法院檢察署八十八年度偵字
第二三八四八號），提起上訴，本院判決如下：
    主  文
原判決撤銷，發回台灣高等法院台中分院。
    理  由
本件原判決認定上訴人甲○○原為中盛冷凍企業股份有限公司（
下稱中盛公司）之業務員，緣中盛公司前員工李慶宗（已經判決
無罪確定）離職後另設立大誠冷凍有限公司（下稱大誠公司），
因中盛公司廠長張世傳曾告知上訴人不得與李慶宗交易，上訴人
於接受李慶宗訂貨時，遂改以瀧昌冷凍空調工程有限公司（下稱
瀧昌公司）名義訂購，嗣因中盛公司發覺瀧昌公司貨款係由李慶
宗簽發支票支付，遂要求上訴人必須將貨款支票由訂貨人即瀧昌
公司背書，上訴人竟基於概括犯意，在未經瀧昌公司負責人張玉
燕同意下，於民國八十七年十二月間至八十八年四月間，於不詳
地點，先後委託不知情之印章店，偽刻「瀧昌冷凍空調工程有限
公司」及其前身「融昌冷凍空調有限公司」（下稱融昌公司）之
印章各壹枚，復自八十七年十二月十四日起至八十八年四月十六
日止，先後將其偽刻之上開瀧昌公司印章，蓋用於如原判決附表
編號所示支票背面，將偽刻之融昌公司印章蓋用於同
附表編號所示支票背面，連續偽造瀧昌公司、融昌公司之背
書，復將上開支票持交中盛公司會計小姐何晶玉，足以生損害於
瀧昌公司、融昌公司及中盛公司。因而撤銷第一審關於上訴人部
分諭知無罪之判決，改判論處上訴人連續行使偽造私文書，足以
生損害於他人罪刑。固非無見。
惟查：(一)、刑事訴訟法第一百六十四條規定：「審判長應將證物
提示當事人、代理人、辯護人或輔佐人，使其辨認。」、「前項
證物如係文書而被告不解其意義者，應告以要旨。」第二百八十
八條之一第一項規定：「審判長每調查一證據畢，應詢問當事人
有無意見。」第二百八十八條之二規定：「法院應予當事人、代
理人、辯護人或輔佐人，以辯論證據證明力之適當機會。」其立
法意旨除仍寓有保護被告之訴訟防禦權外，要係在調整為改良式
當事人進行主義原則下，期使事實審法院本於直接審理及言詞辯
論方式，經由當事人等之法庭活動而獲得心證，以實現公平法院
之理想。倘與待證事實直接相關之證物，未顯出於公判庭，無異
剝奪當事人等辨認、表示意見及辯論其證明力之權利與機會，不
符公平法院必須透過程序正義之嚴格遵守，而使實質正義具體實
現之要求，自不能以該證據作為判斷嚴格事實之基礎，否則即有
採證違背證據法則之違法。原判決於事實欄認定上訴人以偽刻之
瀧昌公司或融昌公司印章，蓋用於原判決附表編號至所示之
支票背面，而偽造該二公司之背書（見原判決第二頁第八至十行
），理由內復說明「卷附被告所收取附表編號支
票背面，確實蓋有」上揭二公司印文，並指明附於原審上訴卷第
一五六、一六一、一五四、一五五頁背面、第一審卷第一四七、
一四八、一四六頁背面（見原判決第三頁理由二─(一)第三至六行
），但於審判期日訴訟進行中，審判長僅提示其中三紙支票（筆
錄未載明其內容，核其意旨當指上揭編號支票及退票理由
單），有該審判筆錄可稽（見原審更(一)卷第六十五頁），其餘四
紙支票及背書情形，則未見提示供當事人等辨認、表示意見及給
予辯論其證明力之機會，所踐行之訴訟程序已有違法，乃並將該
四紙支票及背書資為判斷之基礎，憑以認定上訴人之該部分犯罪
，顯有採證認事違背證據法則之違失。(二)、與待證事實有直接關
聯，為法院認定事實基礎之證據，雖經調查，而其內容尚未明瞭
者，即與未經調查無異，如遽行判決，自屬刑事訴訟法第三百七
十九條第十款所稱應於審判期日調查之證據而未予調查之當然違
背法令。原判決事實欄認定上訴人委託不知情之刻印人員偽刻「
融昌公司」之印章一枚（見原判決第二頁第五至七行），理由內
則謂係依憑「瀧昌公司」業務員賴正昌供稱：上開印文非伊任職
公司所有等語為據，並說明上訴人聲請就上揭編號支票上「
融昌公司」之印文與該公司登記事項卡上之印文送鑑定一節，因
事證已明，核無必要（見原判決第三頁倒數第四、五行、第七頁
第八、九行），似不無認定事實與理由相矛盾之違法；上訴人既
以上揭印文相比對結果，肉眼難以分辨而聲請送專家鑑定，原審
似亦認同，而囑請內政部警政署刑事警察局予以鑑定，經該局覆
以：「本案請將支票及公司設立登記事項卡原本，連同印章實物
，彙送本局憑辦……」（見原審更(一)卷第四十七頁），據證人賴
正昌供稱該融昌公司之登記印鑑章現仍留存（見偵查卷第五十八
頁），原審未命其提出，再檢齊相關文書資料進行鑑定，是否可
認原待證之事實已經明瞭，即不無斟酌之餘地，此攸關上訴人是
否成立此部分之犯罪，甚或將動搖其他部分犯罪之基礎關聯性，
遽行判決，自難認無應於審判期日調查之證據，而未予調查之違
法情形存在。又上揭編號支票背面究係上訴人簽名之背書？抑
或為將該署押塗銷，另以瀧昌公司印文為背書？似有二種不同版
本（見原審上易卷第一五六、一八０頁），原判決逕採前者而為
認定，既未切實究明，復不說明其理由，同有調查未盡及判決理
由未備之違失。以上，或為上訴意旨所指摘，或係本院得依職權
調查之事項，應認原判決仍有撤銷發回更審之原因。再原判決理
由四不另為無罪諭知部分，基於審判不可分原則，應併予發回。
據上論結，應依刑事訴訟法第三百九十七條、第四百零一條，判
決如主文。
中　　華　　民　　國　九十四　年　　六　　月　 三十 　日
                      最高法院刑事第九庭
                          審判長法官  張　淳　淙
                                法官  張　春　福
                                法官  呂　丹　玉
                                法官  洪　昌　宏
                                法官  李　伯　道
      本件正本證明與原本無異
                                      書  記  官
中　　華　　民　　國　九十四　年　　七　　月　  六　　日
                                                      Ｃ
